【裁判字號】    98,訴,144
【裁判日期】    981027
【裁判案由】    拆屋還地等
【裁判全文】
臺灣臺北地方法院民事判決               98年度訴字第144號
原      告  財政部國有財產局臺灣北區辦事處
法定代理人  丁○○
訴訟代理人  吳嘉榮律師
複代理人    商桓朧律師
被      告  丙○○
            乙○○
上列二人共同
訴訟代理人  柏有為律師
上列當事人間請求拆屋還地等事件，本院於民國98年10月12日言
詞辯論終結，判決如下：
    主  文
被告乙○○應將坐落台北市○○區○○段二小段2 之1 地號內如
附圖二所示黃色標示部分土地上之雜物、磚塊及垃圾遷移，並應
給付原告新台幣陸拾柒萬肆仟柒佰伍拾伍元，及自民國九十八年
六月一日起至清償日止，按年息百分之五計算之利息。
被告丙○○應給付原告新台幣伍拾陸萬肆仟伍佰零捌元，及自民
國九十八年六月一日起至清償日止，按年息百分之五計算之利息
。
原告其餘之訴駁回。
訴訟費用由被告乙○○、丙○○各負擔百分之四；餘由原告負擔
。
本判決於原告分別以新臺幣貳拾貳萬伍仟元、拾捌萬捌仟元為被
告乙○○、丙○○供擔保後，得假執行。但被告乙○○、丙○○
如各以新臺幣陸拾柒萬肆仟柒佰伍拾伍元、伍拾陸萬肆仟伍佰零
捌元為原告預供擔保，得免為假執行。
原告其餘假執行聲請駁回。
    事實及理由
壹、程序方面：
一、原告法定代理人原為莊翠雲，嗣於本件訴訟繫屬後變更為丁○○，變更後之法定代理人丁○○於民國98年3 月5 日提出
    書狀聲明承受訴訟（見本院卷第219 頁），經核無不合，應
    予准許。
二、按訴狀送達後，原告不得將原訴變更或追加他訴，但請求之
    基礎事實同一者，不在此限，民事訴訟法第255 條第1 項第
    3 款定有明文。查原告起訴時原訴之聲明為「被告應將坐落
    台北市○○區○○段二小段2 之1 地號土地內如附圖一所示
    黃色部分面積約計10平方公尺之建物即門牌號碼台北市中正
    區○○○路○段2 巷5 號房屋及地上工作物拆除，將上開土
    地返還原告，並應給付原告新台幣（下同）607,027 元及自
    97年10月1 日起至返還上開土地之日止按月給付原告10,611
    元。」，嗣經本院囑託台北市古亭地政事務所測量系爭土地
    上地上物實際占有面積後，原告復於98年5 月15日具狀將聲
    明變更為「一、被告乙○○應將坐落台北市○○區○○段2
    小段2 之1 地號內如附圖二所示黃色部分土地上之雜物、磚
    塊及垃圾，及如附圖所示斜線部分之活動廁所遷移；並應給
    付原告18,307,301元，及自本辯論意旨狀繕本送達之日起（
    即98年6 月1 日起）至清償之日止，按年息百分之5 計算之
    利息。二、被告丙○○應給付原告15,316,122元，及自本辯
    論意旨狀繕本送達之日起（即98年6 月1 日起）至清償之日
    止，按年息百分之5 計算之利息。」（見本院卷第86頁）。
    經核原告原請求被告將系爭土地上建物及工作物拆除後，將
    上開土地返還予原告，及給付相當於租金之不當得利損害金
    ，與其後變更請求被告乙○○應將系爭土地堆置之雜物、磚
    塊、垃圾及活動廁所遷移，及請求被告乙○○及丙○○各給
    付相當於租金之不當得利損害金，其基礎事實均緣於被告占
    用原告系爭土地，其請求之基礎事實既屬同一，且相關訴訟
    資料均得以援用。揆諸前開規定，應認原告所為訴之變更係
    屬合法，應予准許。
貳、實體方面：
一、原告主張：
（一）原告為坐落台北市○○區○○段2 小段2 -1地號國有土地
      之管理機關。被告丙○○前於93年間曾向原告申請承購毗
      鄰系爭土地即坐落台北市○○區○○路2 小段2 -2號、2-
      7 地號土地及其上建物即門牌號碼為台北市中正區○○○
      路○ 段2 巷5 號房屋，經原告核准讓售後。被告丙○○旋
      於94年7 月14日再以其自82年間即占用系爭土地搭建違章
      建物為由，且有圍籬環繞，執而主張對系爭2 之1 地號全
      筆土地有事實上之管領力為由，向原告申請承租系爭土地
      ，經原告審查結果，因不符承租要件，乃駁回被告丙○○
      之申租案。因原告駁回被告丙○○之申租案，被告丙○○
      遂於95年4 月28日將系爭房屋所有權連同磚照房屋事實上
      處分權出售予被告乙○○，由被告乙○○繼續使用上開磚
      造房屋無權占用系爭土地，更於系爭土地上搭建鐵皮屋使
      用。嗣原告於97年11月24日再度派員至系爭土地現場勘查
      結果，發現被告乙○○雖將系爭土地內原搭建之違章磚造
      房屋拆除，卻於系爭土地周圍設置鐵皮圍籬環繞，繼續使
      用上開鐵皮屋，而無權占用系爭2 之1 地號全筆土地。
（二）原告以本件訴訟時起回溯5 年計算不當得利，依被告丙○○及乙○○各自無權占用系爭土地之時間，期間被告丙○○自92年10月1 日起算至95年4 月27日（即讓與上開磚造
      房屋事實上處分權前1 日）止，被告乙○○自95年4 月28
      日（即讓與上開磚造房屋事實上處分權之日）起算至98年
      3 月19日（即鈞院勘驗現場前1 日）止，分別計算被告丙○○及乙○○應給付相當於租金之不當得利損害金。
（三）並聲明：(1)被告乙○○應將坐落台北市○○區○○段2 小
      段2 之1 地號內如附圖二所示黃色部分土地上之雜物、磚
      塊及垃圾，及如附圖所示斜線部分之活動廁所遷移；並應
      給付原告18,307,301元，及自本辯論意旨狀繕本送達之日
      起（即98年6 月1 日起）至清償之日止，按年息百分之5
      計算之利息。(2)被告丙○○應給付原告15,316,122元，及
      自本辯論意旨狀繕本送達之日起（即98年6 月1 日起）至
      清償之日止，按年息百分之5 計算之利息。(3)願供擔保聲
      請宣告假執行。
二、被告則以：
（一）原告主張被告占用系爭土地上之違建雖已拆除，惟被告仍
      以鐵皮圍籬圍繞越界，被告遂自行於97年12月29日將圍籬
      退縮，經鈞院囑託台北市古亭地政事務所於98年3 月20日
      至現場勘測後，確認被告之圍籬並未占用原告系爭2 之1
      地號土地。詎原告竟改稱被告占用系爭2 之1 地號全筆共
      504 平方公尺之土地面積。
（二）原告係以被告丙○○曾向原告申請承租系爭2 之1 地號土
      地為由，主張被告丙○○占用系爭2 之1 地號全筆土地，
      惟被告丙○○當初向原告申請承租之申請書上，並未載明
      承租面積，原告以該申請書作為被告全部占用之證據，應
      無理由。
（三）被告係於97年12月29日先行拆除台北市○○○路○ 段2 巷
      5號房屋，並運棄所有廢棄物後，始於同年月29日退縮圍
      籬，因圍籬退縮在後，被告根本無可能將雜物、磚塊、垃
      圾及活動廁所堆置於系爭土地上，原告主張被告拆除後堆
      置雜物於系爭2之1地號之土地上，並非事實。且原告應證
      明系爭土地上之雜物、磚塊、垃圾及活動廁所等廢棄物確
      係被告所棄置，又系爭土地面臨羅斯福路2 段之鐵製大門
      ，歷時久遠，長達數公尺，且屬滾輪推置形式，四周並有
      磚牆圍繞，顯然非屬一般家庭使用，可能係於公賣局管理
      期間，即闢設供人車出入使用，則其內之雜物、垃圾及廁
      所等，即有可能為公賣局使用期間所遺留，是原告要求被
      告乙○○負遷移清理之責，顯然無據。
（四）退步言之，縱使鈞院審理後，仍認為被告有無權占有部分
      土地，惟按「城市地方房屋之租金，以不超過土地及其建
      築物申報總價額年息百分之十為限」、「土地法第九十七
      條所謂土地及建築物之總價額，土地價額依法定地價，建
      築物價額依該管直轄市或縣（市）地政機關估定之價額」
      ，土地法第97條第1 項、土地法施行法第25條分別定有明
      文。而法定地價，依土地法第148 條規定，係為土地所有
      人依該法規定所申報之地價，倘土地所有權人聲請登記而
      不同時申報地價者，以標準地價為法定地價，所謂標準地
      價，即由該管市縣地政機關依土地法第152 條或第160 條
      公告之地價，而土地所有權人未於公告期間申報地價者，
      以公告地價百分之八十為其申報地價，平均地權條例第16
      條定有明文。故土地法第97條所謂之申報價額，即指該土
      地之申報地價而言。至所謂年息百分之十為限，乃指基地
      租金之最高限額而言，並非必須照申報價額年息百分之十
      計算之，且尚須斟酌基地之位置，工商繁榮程度、使用人
      利用基地之經濟價值、所受利益，及社會感情等情事，以
      為法定。本件系爭2之1地號土地雖為原告管理，惟以閒置
      多年，被告縱有磚造房屋位於其上，其利用價值亦低，不
      宜以原告主張以年息百分之十作為請求返還不當得利及損
      害賠償之計算標準等語資為抗辯。
（二）並抗辯：(1)原告之訴及假執行之聲請均駁回。(2)如受不利
      判決，願供擔保請准宣告免為假執行。
三、兩造不爭執之事項：
    原告係坐落台北市○○區○○段2 小段2 -1地號國有土地之
    管理機關，此有土地謄本在卷可參（見本院卷第6 頁）。
四、原告主張被告無權占用系爭2 之1 地號全筆土地，請求被告
    乙○○將系爭土地上之磚塊等雜物遷移，並請求被告2 人各
    給付原告相當於租金價額之不當得利損害金等語，則為被告
    所否認，並以前揭情詞置辯。是本件主要爭點厥為：(一)被
    告是否無權占用系爭2 之1 地號全筆土地？（二）原告得否
    請求被告乙○○將坐落台北市○○區○○段2 小段2 之1 地
    號內如附圖二所示黃色部分土地上之雜物、磚塊及垃圾，及
    如附圖所示斜線部分之活動廁所遷移？（三）原告請求被告
    2 人各給付相當於租金價額之不當得利，是否有理由？茲分
    項析述如后：
(一)被告是否無權占用系爭2 之1 地號全筆土地？
 1、原告主張系爭2 之1 地號土地，原為前台灣省菸酒公賣局管
    理之台灣省有財產，嗣因台灣省政府功能業務與組織調整，
    以及前公賣局改制為台灣菸酒股份有限公司，遂將系爭土地
    變更為非公用財產，並於88年10月4 日以接管為原因登記為
    中華民國所有，管理機關為原告，系爭土地於前公賣局管理
    期間，除於其上搭建鐵架棚，供為存放營業器具外，並未提
    供予任何人使用，嗣移交予原告接管後，原告亦未同意他人
    使用，有土地登記謄本、台灣菸酒股份有限公司96年10月4
    日台菸酒北營行字第0960003784號函在卷可參（附於本院卷
    第6、7頁），為被告所不爭執，堪信為真實。
 2、原告復主張被告未經原告同意，亦無任何占有之基礎權源，
    竟擅自在系爭2 之1 地號土地上搭建磚造房屋、鐵皮屋等違
    章建物，並於94年7 月14日以占用系爭土地搭建上開建物且
    有圍籬環繞，向原告申請承租系爭2 之1 地號全筆土地，並
    提出承租國有非公用不動產申請書為證（附於本院卷第36頁
    ），然為被告否認，抗辯稱：被告丙○○當初向原告申請承
    租之申請書上，並未載明承租系爭土地面積，原告不得以該
    申請書作為被告全部占用之證據等語。經查，被告另以：原
    告於94年5 月25日以台財產北改字第0940019694號函，要求
    被告丙○○於94年7 月15日前針對系爭2 之1 地號土地提出
    申租，被告丙○○遂於94年7 月14日提出承租國有非公用不
    動產申請書，經原告於94年9 月13日以台財產北管字第0940
    036188號函，函覆被告丙○○因無法證明張君已實際使用系
    爭2 之1 地號國有土地，故予註銷申租案等情置辯，並提出
    原告上揭二函文為證（附於本院卷第144 、145 頁），此為
    原告所不否認，堪信為真實。而原告聲請傳訊其職員甲○○
    到庭雖證稱：伊是原告勘測科人員，這張圖（指附圖二）是
    伊依照當天土地使用情形丈量現況繪製而成... 當時是鐵皮
    封死，伊翻進去丈量... 靠近羅斯福路類似有滾輪之大型鐵
    門等語（見本院98年8 月10日言詞辯論筆錄第2 頁），惟其
    並無法證明係何時繪製此圖，及週邊鐵皮圍籬所有權屬誰等
    情，參以前開台灣菸酒股份有限公司96年10月4 日台菸酒北
    營行字第960003784 號函中，亦函稱系爭土地之鐵搭棚係其
    營業處所搭建等情，被告亦辯稱系爭土地面臨羅斯福路2 段
    之鐵製大門，歷時久遠，長達數公尺，且屬滾輪推置形式，
    四周並有磚牆圍繞，顯然非屬一般家庭使用，不能認定係其
    所有，否認占用系爭2 之1 地號全部土地，是以，原告並無
    證據足以證明被告確實占用系爭2 之1 地號全部土地，應堪
    認定。
 3、至原告主張被告丙○○於94年7 月14日以占用系爭2 之1 地
    號土地搭建違章建物（即門牌號碼為台北市○○○路○ 段2
    巷5 號）為由，向原告申請承租系爭土地，已如前述，被告
    丙○○並於95年4 月28日將系爭建物所有權出售予被告乙○○，嗣因被告乙○○另案債權人郭鵬霄聲請鈞院95年度全寅
    字第4054號假扣押事件，囑託台北市古亭地政事務所辦理查
    封建物測量結果，被告丙○○系爭土地上所搭建之違章建物
    確實占用系爭土地上，並提出建物登記謄本及建物測量成果
    圖等件為據（見本院卷第37至40頁及第97、98頁），被告亦
    曾於本院審理時陳稱：即令被告鐵皮圍籬住的面積占用原告
    土地，被告也願退縮一情（見本院97年11月28日言詞辯論筆
    錄），再觀諸上揭台北市古亭地政事務所於96年1 月19日所
    繪製之建物測量成果圖，可徵被告丙○○確於系爭2 之1 地
    號土地上搭蓋有磚造屋（11.69平方公尺）、鐵皮屋（19.27
    平方公尺）之事實，應堪認定。
（二）原告得否請求被告乙○○將坐落台北市○○區○○段二小
      段2之1地號內如附圖二所示黃色部分土地上之雜物、磚塊
      及垃圾，及如附圖所示斜線部分之活動廁所遷移？
   1、原告主張被告乙○○於拆除如附圖二所示黃色標示部分土
      地上建物後，任意棄置雜物、磚塊及垃圾，故請求被告乙○○應將之遷移一節，雖為被告所否認，並以系爭土地面
      積達504 平方公尺，長期閒置遭人堆置垃圾、雜物等事，
      乃常有之事，原告自需就區域內所有廢棄物為被告所棄置
      一節負舉證責任云云抗辯。惟查，原告係針對如附圖二所
      示黃色標示部分土地上之雜物、磚塊及垃圾要求被告乙○○遷移，並非如被告乙○○上揭所言原告要求被告乙○○
      將系爭土地全部面積上之雜物、磚塊及垃圾遷移，被告此
      部分容有誤認。而原告前揭所指之如附圖二所示黃色標示
      部分之土地上原搭建之違章建物，經本院至現場勘查發現
      被告乙○○已拆除，卻於如附圖二所示黃色標示部分之土
      地上設置鐵皮圍籬環繞，繼續無權占用系爭土地，業經原
      告提出照片四幀可稽（附於本院卷第41、42頁），自堪認
      該部分土地係在原告事實上管理，已立於得排除他人干涉
      之狀態下，是以原告主張被告乙○○應將該區域土地上之
      雜物、磚塊及垃圾遷移，應屬可採。
   2、至原告主張被告乙○○應將系爭2之1地號內如附圖二所示
      斜線部分之活動廁所遷移一節，因被告乙○○抗辯稱應係
      環保署所設置並非其所設置，而原告亦未能舉證證明系爭
      活動廁所確為被告乙○○所設置，又如附圖二所示斜線部
      分之土地，亦無法證明確為被告乙○○所管領之範圍，已
      如前述，故原告上揭主張，尚非足取。
   3、綜上，原告得請求被告乙○○將坐落系爭2 之1 地號內如
      附圖二所示黃色部分土地上之雜物、磚塊及垃圾遷移，而
      原告主張被告乙○○應將如附圖所示斜線部分之活動廁所
      遷移部分，並無足採。
（三）原告請求被告2 人各給付相當於租金價額之不當得利，是
      否有理由？
      按無法律上原因占有他人之土地，可能獲得相當於租金之
      利益，並致土地所有權人受有同額之損害，此為社會通常
      之觀念，土地所有權人得依不當得利之法則，請求占有人
      返還相當於租金之利益。又城市地方房屋之租金，以不超
      過土地及其建築物申報總價年息百分之十為限，土地法第
      97條第1 項定有明文，而該條規定於租用基地建築房屋準
      用之，土地法第105 條亦定有明文。所謂土地價額，依土
      地法施行法第25條規定，係依法定地價，即土地所有人依
      土地法所申報之地價，土地法第148 條亦有規定。又公有
      土地之公告地價即為法定地價，平均地權條例施行細則第
      21條復有明文。系爭土地屬於城市地方，自有土地法等前
      開規定之適用。茲審酌系爭土地上建物占用及使用情形，
      認原告按被告丙○○、乙○○分別占用系爭土地及系爭土
      地92至98年度申報地價（即公告地價）之6%計算相當於租
      金之不當得利（見本院卷第98頁建物測量成果圖及第11頁
      系爭土地歷年公告地價），堪稱適當，故依上開公告地價
      為準，原告請求被告丙○○自92年10月1 日起至95年4 月
      27日止之不當得利共計564,508 元、被告乙○○自95年4
      月28日起至98年3 月19日止之不當得利共計674,755 元（
      計算式詳如後述），為有理由，自應准許。
五、綜上所述，被告乙○○、丙○○無權占有系爭土地，原告身
    為系爭土地所有權人之管理機關，自得依民法第767 條之規
    定，請求被告乙○○將坐落台北市○○區○○段二小段2 之
    1 地號內如附圖二所示黃色部分土地上之雜物、磚塊及垃圾
    遷移。又被告乙○○、丙○○係無法律上之原因而受利益，
    致原告受有損害，原告並得依民法第179 條之規定請求被告
    丙○○、乙○○各返還自92年10月1 日至95年4 月27日止、
    自95年4 月28日至98年3 月19日止相當於租金之不當得利，
    分別為564,508 元及674,755 元，原告逾此部分之請求則為
    無理由。又按應付利息之債務，其利率未經約定，亦無法律
    可據者，週年利率為百分之5 ，民法第203 條定有明文。從
    而，原告請求被告丙○○給付564,508 元、被告乙○○給付
    674,755 元，及自辯論意旨狀繕本送達之日起（即98年6 月
    1 日起）至清償之日止，按年息百分之5 計算之利息，為有
    理由，應予准許，逾此部分請求，為無理由，應予駁回。
六、本件原告勝訴部分，原告陳明願供擔保，聲請宣告假執行，
    本院經審核尚無不合，爰酌定相當擔保金額准許之。至原告
    敗訴部分，其假執行之聲請，已失所附麗，併予駁回。
七、本件事證已臻明確，兩造其餘主張、陳述及證據，經審酌後
    ，認與判決結果不生影響，爰不一一論述，附此敘明。
八、據上論結：本件原告之訴為一部有理由、一部無理由，依民
    事訴訟法第79條、第390 條第2 項，判決如主文。
中    華    民    國    98    年    10    月    27    日
                  民事第五庭    法  官  陳靜茹
以上正本係照原本作成
如對本判決上訴，須於判決送達後20日內向本院提出上訴狀
中    華    民    國    98    年    10    月    27    日
                                書記官  鄭雅雲
原告得分別向被告丙○○、乙○○請求不當得利總額之計算式如
下（元以下四捨五入）：
以月計算部分：公告地價×面積×年息÷12×月數
以日計算部分：公告地價×面積×年息÷12÷30×日數
1、丙○○部分
  自92年10月1 日起至92年12月31日止部分：
    9,109,042×30.96×6％÷12×3＝50,639
  自93年1 月1 日起至95年4 月27日止部分：
    118,981×30.96×6％÷12×27＝497,293
    118,981×30.96×6％÷12÷30×27＝16,576
  50,639＋497,293＋16,576＝564,508
2、乙○○部分
  自95年4 月28日起至95年12月31日止部分：
    118,981×30.96×6％÷12×8＝147,346
    118,981×30.96×6％÷12÷30×4＝2,456
  自96年1 月1 日起至98年3 月19日止部分：
    127,328×30.96×6％÷12×26＝512,470
    127,328×30.96×6％÷12÷30×19＝12,483
  147,346＋2,456＋512,470＋12,483＝674,755

司法院資訊處製作；財團法人民間司法改革基金會備份。
